【裁判字號】    99,毒抗,1126
【裁判日期】    991231
【裁判案由】    聲請觀察勒戒
【裁判全文】
臺灣高等法院臺中分院刑事裁定        99年度毒抗字第1126號
抗  告  人
即  被  告  廖慕儒
上列抗告人因違反毒品危害防制條例，經檢察官聲請觀察勒戒，
不服臺灣臺中地方法院中華民國99年11月22日99年度毒聲字第75
0號裁定（聲請案號：臺灣臺中地方法院檢察署99度聲觀字第615
號），提起抗告，本院裁定如下：
    主  文
抗告駁回。
    理  由
一、原裁定意旨略以：被告廖慕儒前未曾受觀察、勒戒或強制戒
    治，此有臺灣臺中地方法院檢察署刑案資料查註紀錄表及臺
    灣高等法院被告前案紀錄表各1份在卷可考。被告於警詢時
    矢口否認於採集毛髮前三個月內有施用第二級毒品甲基安非
    他命、MDMA 之犯行，並於偵查中具狀辯稱：伊雖有施用K他
    命，但並無施用其他毒品，驗尿時尿液（應係毛髮檢驗結果
    之誤載）呈現MDMA及安非他命等毒品陽性反應，實係伊長期
    服用東南亞生產之減肥藥所導致云云。惟員警於99年2月4日
    下午2時40 分許，經被告同意採集其毛髮送驗後，裁剪距離
    頭皮端0至3.6公分處之毛髮，再以氣相層析質譜儀進行分析
    ，其結果呈現甲基安非他命、安非他命、MDMA、MDA陽性反
    應，並可判定被告確於3個月內曾施用安非他命、搖頭丸等
    情，此有中山醫學大學附設醫院檢驗科藥物檢測中心99年3
    月11日毛髮檢驗結果報告、毛髮代號與真實姓名對照表各1
    紙在卷可稽。又辯護人於99年10月6日本院訊問時所提出被
    告服用之藥品，經本院囑託行政院衛生署食品藥物管理局檢
    驗之結果，均未檢出有安非他命、甲基安非他命、MDMA、MD
    A之成分，此行政院衛生署食品藥物管理局99年11月4日FD A
    研字第0990061655號檢驗報告書1份在卷可佐，可見被告上
    開抗辯，顯係事後卸責之詞，不足採信。被告於99年2月4日
    下午2時40分許採集毛髮前三個月內，確有施用第二級毒品
    甲基安非他命及MDMA之犯行，應堪認定。爰依毒品危害防制
    條例第20條第1項規定，裁定將抗告人送勒戒處所觀察、勒
    戒等語。
二、抗告意旨略以：(一)抗告人廖慕儒前未曾受觀察、勒戒或強制
    戒治，故抗告人並非施用第1、2級毒品而付保護管束之毒品
    施用虞犯，從而無毒品危害防制條例第25條所訂強制採驗權
    之適用。(二)案發當時抗告人雖被查獲有微量之第3級毒品K他
    命；依毒品危害防制條例第10條、第11條第5項規定可知，
    施用第3級毒品，並非刑事犯罪，且縱抗告人確被查獲有微
    量之K他命，然未達純質淨重20公克亦不成罪。實不知抗告
    人於99年2月4日被帶回警局時，究竟員警認定抗告人所犯係
    何罪？進而有何正當理由認定被告係犯「何罪」而得強制採
    毛髮以為犯該罪之證據。被告無前科、僅持有微量第三級毒
    品K他命應係不成罪，從而員警無法律依據所為強制採樣毛
    髮之強制處分並非適法。(三)抗告人所提供之東南亞生產之減
    肥藥，因已存放多時，難保未變質，故雖該等藥物經行政院
    衛生署食品藥物管理局未檢出有安非他命、甲基安非他命、
    MDMA、MDA之成分；唯被告仍自信遭強制採驗當時，並未有
    施用第2級毒品，而確僅定期服用該東南亞生產之減肥藥。
    爰請求撤銷原裁定云云。
三、本件係行政院海岸巡防署海岸巡防總局中部地區巡防局（下
    稱海巡署中部巡防局）查緝員，於99年2月4日12時40分許
    ，持原審法院所核發99年度聲搜字第397號搜索票，在臺中
    市○○○○街91號6樓之22執行搜索，並扣押第三級毒品愷他
    命合計8.99公克，並隨即將抗告人逮捕，並將抗告人帶回該
    局臺中機動查緝隊二分隊辦公室接受詢問，並採取抗告人之
    毛髮送驗，始知可判定抗告人於3個月內曾施用二級毒品甲
    基安非他命、MDMA等情，有臺中市警察局刑事案件移送書（
    見偵卷第2至3頁）、海巡署中部巡防局臺中機動查緝隊於99
    年2月4日所製作抗告人之調查筆錄（見警卷第3至6頁）、臺
    中地院99年度聲搜字第397號搜索票（見警卷第11頁）、海
    巡署中部巡防局搜索扣押筆錄（見警卷第12-15頁）、臺中
    地檢署98年度他字第3291號鑑定許可書（見警卷第16頁）及
    中山醫學大學附設醫院毛髮檢驗結果報告（見警卷第17頁）
    附卷可憑。本件原審裁定理由第2頁中雖記載「員警於99年2
    月4日下午2時40分許，經被告同意採集其毛髮送驗...」等
    情，抗告人卻於抗告理由狀中稱係被「強制採集」毛髮送驗
    。是本案首應詳予審究者，乃海巡署中部巡防局臺中機動查
    緝隊人員於上開時地，將抗告人帶回接受詢問及採取其毛髮
    、尿液送鑑，該等程序是否合乎法律規定或確實經過抗告人
    之自願性同意？苟未經抗告人之自願性同意而強制其到場接
    受詢問及強制採取其尿液及毛髮送驗，有無符合刑事訴訟法
    第205條之2之相關規定而合法？
四、經查：
  (一)觀諸海巡署中部巡防局臺中機動查緝隊於99年2月4日所製作
    抗告人之調查筆錄內容，其中對抗告人採取其尿液送驗一節
    ，記載：「（查緝人員提示乾淨尿瓶供你檢視經你本人在本
    隊排放尿液後並加封捺印是否為你本人所有？）尿液是我所
    排放及封瓶的。」（見警卷第8頁），並無任何有經抗告人
    表示自願性同意警方人員採取其尿液送驗之意旨。另就採集
    抗告人毛髮之部分，警卷中雖附有「同意採集毛髮書」（見
    警卷第18頁），惟該同意書中卻未見有抗告人之簽名及捺印
    ，不足以證明抗告人係出於自願同意查緝人員採集毛髮，故
    抗告人究竟是否出於自願性同意查緝人員採取其尿液及毛髮
    送驗之意思未明，原審就此未能詳究，逕認定本件毛髮之採
    集係出於抗告人同意，就此部分似嫌速斷，應予以更正。
  (二)惟刑事訴訟法第205條之2規定，司法警察（官）得因調查犯
    罪情形及蒐集證據之必要，對於經拘提或逮捕到案之犯罪嫌
    疑人或被告，違反犯罪嫌疑人或被告之意思，採取其指紋、
    掌紋、腳印，予以照相、測量身高或類似之行為；有相當理
    由認為採取毛髮、唾液、尿液、聲調或吐氣得作為犯罪之證
    據時，並得採取之。而此項檢察事務官、司法警察官、司法
    警察之身體採證權，依其立法意旨，乃著眼於偵查階段之「
    及時」搜證，亦即若非於拘提或逮捕到案之同時，立即為本
    法條所定之採集行為，將無從有效獲得證據資料，是其目的
    在使偵查順遂、證據有效取得，俾國家刑罰權得以實現，而
    賦與警察不須令狀或許可，即得干預、侵害被告身體之特例
    ，適用上自應從嚴。其於干預被告身體外部，須具備因調查
    犯罪情形及蒐集證據之「必要性」，而於干預身體內部時，
    並附以「有相當理由認為得作為犯罪證據」之要件，方得為
    之。此「必要性」或「相當理由」之判斷，須就犯罪嫌疑程
    度、犯罪態樣、所涉案件之輕重、證據之價值及重要性，如
    不及時採取，有無立證上困難，以及是否有其他替代方法存
    在之取得必要性，所採取者是否作為本案證據，暨犯罪嫌疑
    人或被告不利益之程度等一切情狀，予以綜合權衡（最高法
    院99台上字第40號判決意旨參照）。本件依被告調查筆錄之
    記載及本案相關卷宗觀之，員警係搜索被告住處查獲被告持
    有三級毒品愷他命合計8.99公克，有臺中市警察局刑警大隊
    扣押物品目錄表在卷可憑（見警卷第14頁），並將抗告人逮
    捕到案，並於詢問中由抗告人自承有吸食愷他命毒品之事實
    （見警卷第8頁），而依通常之經驗，施用毒品之人，經常
    混合施用多種毒品，是查緝人員依一般施用毒品者之特性，
    自有「相當理由」懷疑被告有併合施用其他毒品之犯罪嫌疑
    ，進而對於抗告人依一般施用毒品犯罪之取證方式，而採集
    其尿液及毛髮，其取證之行為亦為毒品犯罪偵查所必要，自
    有其「必要性」；況且以採尿及採集毛髮之方式．並未有對
    被告身體健康有任何侵入性之舉措或影響，就其採證目的及
    採證證據之選擇，亦符合比例原則，故本件之採證亦與刑事
    訴訟法第205條之2規定相符，其所採集之毛髮既經中山醫學
    大學附設醫院檢驗科藥物檢測中心99年3月11日毛髮檢驗結
    果報告，認定抗告人應於3個月內曾經使用過安非他命，搖
    頭丸及K（愷）他命等3種毒品，則原審依此而作成將抗告人
    送勒戒處所觀察、勒戒等裁定，並無違誤，抗告人就此部分
    之抗告，並無理由，應予駁回。
  (三)另抗告人復於抗告理由中爭執，其毛髮被檢驗出含有甲基安
    非他命、安非他命、MDMA、MDA等反應，係服用其於原審所
    提出之減肥藥而致。然就此部分原審既已將該藥品送「行政
    院衛生署食品藥物管理局」檢驗，結果皆未檢出有安非他命
    、甲基安非他命、MDMA、MDA之成分，有行政院衛生署食品
    藥物管理局99年11月4日FDA研字第0990061655號檢驗報告書
    1份可參，則抗告人未能提出任何具體事證，指摘原審裁定
    有何違法或不當，而僅空言質疑該檢驗報告之正確性，難謂
    抗告有理由，此部分亦應予駁回。
五、綜上所述，原審雖在本件毛髮採證係出於抗告人自願性與否
    之認定有所瑕疵，惟觀諸查緝人員對於抗告人毛髮採證，確
    實已符合刑事訴訟法第205條之2相關規定，亦符合「相當理
    由」、「必要性」及「比例原則」等要件，足證抗告人受其
    強制採集毛髮之證據取得應屬合法，原審以此毛髮檢驗結果
    報告，而依毒品危害防制條例第20條第1項規定，裁定將抗
    告人送勒戒處所觀察、勒戒，核無不合。本件抗告，並無理
    由，應予駁回。
據上論斷，應依刑事訴訟法第412條，裁定如主文。
中    華    民    國    99    年    12    月    31    日
            刑事第五庭  審判長法  官  趙  春  碧
                              法  官  林  宜  民
                              法  官  卓  進  仕
以上正本證明與原本無異。
不得再抗告。
                              書記官  郭  振  祥
中    華    民    國    99    年    12    月    31    日

司法院資訊處製作；財團法人民間司法改革基金會備份。
